---
title: "Carregamento de dados"
---

Antes de realizar qualquer análise, é necessário carregar os dados para o ambiente do R.

Nesta seção são apresentados exemplos para o carregamento dos principais formatos de arquivos utilizados na análise de dados.

## Arquivos CSV

Arquivos `.csv` podem ser carregados utilizando funções nativas do R.

### Arquivos separados por ponto e vírgula

Quando as colunas são separadas por ponto e vírgula (`;`) e a vírgula é utilizada como separador decimal, pode-se utilizar a função `read.csv2()`:

```{r}
#| eval: false

dados <- read.csv2("dados.csv")
```

A função `read.csv2()` considera, por padrão:

```{r}
#| eval: false

dados <- read.table(
  "dados.csv",
  header = TRUE,
  sep = ";",
  dec = ","
)
```

### Arquivos separados por vírgula

Quando as colunas são separadas por vírgula e o ponto é utilizado como separador decimal:

```{r}
#| eval: false

dados <- read.csv("dados.csv")
```

## Arquivos TXT

Arquivos de texto podem ser carregados utilizando a função `read.table()`.

Por exemplo, para um arquivo cujas colunas são separadas por tabulação:

```{r}
#| eval: false

dados <- read.table(
  "dados.txt",
  header = TRUE,
  sep = "\t",
  dec = ","
)
```

Os principais argumentos utilizados são:

- `header = TRUE`: indica que a primeira linha contém os nomes das variáveis;
- `sep`: define o caractere utilizado para separar as colunas;
- `dec`: define o caractere utilizado como separador decimal.

## Arquivos Excel

Para carregar arquivos `.xlsx`, pode-se utilizar a função `read_excel()` do pacote `readxl`.

Primeiro, carregue o pacote:

```{r}
#| eval: false

library(readxl)
```

Em seguida, carregue o arquivo:

```{r}
#| eval: false

dados <- read_excel("dados.xlsx")
```

Caso o arquivo possua mais de uma planilha, é possível indicar qual delas deve ser carregada:

```{r}
#| eval: false

dados <- read_excel(
  "dados.xlsx",
  sheet = "Planilha1"
)
```

## Verificando os dados carregados

Após o carregamento, é importante verificar se os dados foram lidos corretamente.

Para visualizar as primeiras linhas:

```{r}
#| eval: false

head(dados)
```

Para verificar a estrutura dos dados:

```{r}
#| eval: false

str(dados)
```

Para obter um resumo das variáveis:

```{r}
#| eval: false

summary(dados)
```

Também é possível utilizar a função `glimpse()` do pacote `dplyr`:

```{r}
#| eval: false

dplyr::glimpse(dados)
```

## Caminho dos arquivos

Quando o arquivo está localizado na mesma pasta do projeto, basta informar o nome:

```{r}
#| eval: false

dados <- read.csv2("dados.csv")
```

Se o arquivo estiver dentro de uma subpasta chamada `dados`, informe o caminho relativo:

```{r}
#| eval: false

dados <- read.csv2("dados/dados.csv")
```
---
