---
title: "FUNDAMENTOS DO R"
---

O R é uma linguagem de programação voltada para análise de dados, estatística e produção de gráficos.

Nesta seção são apresentados alguns conceitos básicos para começar a trabalhar com o R.

## R como calculadora

O R pode ser utilizado para realizar operações matemáticas simples.

```{r}
2 + 2
3 - 1
2 / 8
5 * 5
10^2
```

O símbolo `^` é utilizado para potenciação.

```{r}
10^2
```

Para calcular uma raiz quadrada, pode-se utilizar a função `sqrt()`:

```{r}
sqrt(25)
```

Também é possível calcular logaritmos.

```{r}
log10(64)
log(64)
```

A função `log10()` calcula o logaritmo na base 10, enquanto `log()` calcula, por padrão, o logaritmo natural.

### Ordem das operações

O uso de parênteses altera a ordem em que as operações são realizadas.

```{r}
9 / 3 + 2

9 / (3 + 2)

(9 + 1) / 2
```

## Ajuda no R

O R possui um sistema de ajuda integrado.

Para consultar a documentação de uma função, pode-se utilizar `?`:

```{r}
#| eval: false

?sum
```

ou a função `help()`:

```{r}
#| eval: false

help(sum)
```

Esses comandos apresentam informações sobre o funcionamento da função, seus argumentos e exemplos de utilização.

## Objetos

No R, os resultados podem ser armazenados em objetos.

Por exemplo:

```{r}
idade <- 21 + 25 + 40 + 25

idade
```

Também é possível utilizar `=` para criar objetos:

```{r}
idade = 35
```

O R diferencia letras maiúsculas de minúsculas.

```{r}
idade <- 35
Idade <- 50

idade
Idade
```

Portanto, `idade` e `Idade` são objetos diferentes.

### Nomes dos objetos

Os nomes podem ser utilizados para identificar o conteúdo armazenado.

```{r}
idade.filipe <- 23
idade.david <- 40

idade.filipe + idade.david
```

## Tipos de dados

Os objetos podem armazenar diferentes tipos de informação.

### Dados numéricos

```{r}
idade <- 35

class(idade)
```

### Dados de texto

Textos devem ser colocados entre aspas.

```{r}
nome <- "Filipe"
sobrenome <- "Freitas"

class(nome)
```

### Números inteiros

Um valor pode ser convertido para inteiro utilizando `as.integer()`.

```{r}
x <- as.integer(5.9)

x
class(x)
```

## Arredondamento

A função `round()` pode ser utilizada para arredondar valores.

```{r}
z <- 7.922486

round(z)
round(z, 1)
round(z, 3)
```

O segundo argumento indica o número de casas decimais.

## Vetores

Vetores são estruturas que armazenam vários elementos do mesmo tipo.

A função `c()` pode ser utilizada para criar um vetor.

```{r}
v1 <- c(5, -9, 1.1)

v1
```

Também é possível criar sequências numéricas:

```{r}
v2 <- 1:10

v2
```

ou utilizar a função `seq()`:

```{r}
v3 <- seq(1, 10, by = 2)

v3
```

A função `rep()` permite repetir valores ou sequências.

```{r}
v4 <- rep(5, 3)

v4
```

```{r}
v5 <- rep(1:5, times = 2)

v5
```

### Vetores de texto

```{r}
altura <- c("baixo", "medio", "alto")

altura
class(altura)
```

Um vetor deve possuir elementos do mesmo tipo.

Quando números e textos são combinados, os números são convertidos para texto.

```{r}
v6 <- c(1, 2, 3, "a")

v6
class(v6)
```

## Acessando elementos de um vetor

Os elementos podem ser acessados informando sua posição entre colchetes.

```{r}
v <- c(10, 20, 30, 40, 50)

v[3]
```

Também é possível selecionar várias posições:

```{r}
v[c(2, 4)]
```

## Alterando elementos de um vetor

```{r}
v <- c(5, 5, 5)

v[2] <- 2

v
```

## Excluindo elementos de um vetor

O sinal negativo pode ser utilizado para excluir uma posição.

```{r}
v <- c(10, 20, 30, 40)

v[-2]
```

## Funções úteis para vetores

Diversas funções podem ser aplicadas diretamente aos elementos de um vetor.

```{r}
v <- c(1, 3, 5, 7, 9)

sum(v)
length(v)
min(v)
max(v)
range(v)
mean(v)
median(v)
var(v)
sd(v)
```

O coeficiente de variação pode ser calculado por:

```{r}
sd(v) / mean(v) * 100
```

Outras funções úteis incluem:

```{r}
sort(v)
sort(v, decreasing = TRUE)
head(v)
tail(v)
summary(v)
prod(v)
```

## Matrizes

Matrizes são estruturas bidimensionais formadas por linhas e colunas.

A função `matrix()` pode ser utilizada para criar uma matriz.

```{r}
A <- matrix(
  c(1, 2, 3, 4, 5, 6, 7, 8, 9),
  ncol = 3
)

A
```

É possível consultar suas dimensões:

```{r}
nrow(A)
ncol(A)
dim(A)
length(A)
```

Por padrão, os valores são organizados por coluna.

Para preencher a matriz por linha:

```{r}
B <- matrix(
  1:6,
  nrow = 2,
  ncol = 3,
  byrow = TRUE
)

B
```

## Acessando elementos de uma matriz

A estrutura geral é:

```text
matriz[linha, coluna]
```

Por exemplo:

```{r}
A[2, 1]
```

Para selecionar uma linha inteira:

```{r}
A[1, ]
```

Para selecionar uma coluna inteira:

```{r}
A[, 2]
```

## Alterando elementos de uma matriz

```{r}
A[2, 2] <- 0

A
```

## Excluindo linhas e colunas

Para excluir uma linha:

```{r}
A[-1, ]
```

Para excluir uma coluna:

```{r}
A[, -3]
```

## Acrescentando linhas e colunas

A função `rbind()` acrescenta linhas:

```{r}
rbind(A, c(10, 11, 12))
```

A função `cbind()` acrescenta colunas:

```{r}
cbind(A, c(10, 11, 12))
```

## Funções aplicadas às matrizes

```{r}
M <- matrix(
  c(2, 9, -9, 4, 11, -2, 7, 10, 3),
  ncol = 3
)

colSums(M)
rowSums(M)
colMeans(M)
rowMeans(M)
```

## Data frames

O `data.frame` é uma das estruturas mais utilizadas para armazenar dados no R.

Ele organiza as informações em linhas e colunas, de forma semelhante a uma planilha.

```{r}
alunos <- data.frame(
  Nome = c(
    "Carlos",
    "Alberto",
    "Carol",
    "Franci",
    "Roberto"
  ),
  Cidade_natal = c(
    "Petrolina",
    "Campina Grande",
    "Juazeiro",
    "Sao Paulo",
    "Natal"
  ),
  Idade = c(28, 29, 26, 34, 40)
)

alunos
```

É possível verificar o número de linhas e colunas:

```{r}
nrow(alunos)
ncol(alunos)
dim(alunos)
```

## Acessando dados de um data frame

Uma coluna pode ser acessada utilizando `$`:

```{r}
alunos$Nome
```

ou por sua posição:

```{r}
alunos[, 1]
```

Um elemento específico pode ser acessado informando linha e coluna:

```{r}
alunos[1, 1]
```

Também é possível utilizar o nome da variável:

```{r}
alunos[2, "Nome"]
```

Para consultar os nomes das variáveis:

```{r}
names(alunos)
```

## Filtrando dados

Filtros podem ser realizados utilizando expressões lógicas.

Por exemplo, para selecionar pessoas com idade maior que 30 anos:

```{r}
alunos[alunos$Idade > 30, ]
```

Com a função `subset()`:

```{r}
subset(alunos, Idade > 30)
```

Outros exemplos:

```{r}
subset(alunos, Idade == 40)

subset(alunos, Idade >= 29)

subset(
  alunos,
  Idade >= 29 & Idade < 40
)
```

## Listas

Listas permitem armazenar objetos de diferentes tipos dentro de uma mesma estrutura.

```{r}
n <- c(2, 3, 5)

s <- c("aa", "bb", "cc", "dd")

b <- c(TRUE, FALSE, TRUE, FALSE, FALSE)

lista <- list(n, s, b, -8)

lista
```

Também é possível acrescentar novos elementos:

```{r}
lista[[5]] <- matrix(
  c(0, 1, 2, -6, 3, 9),
  ncol = 3
)

lista
```

## Gerenciamento dos objetos

Para visualizar todos os objetos presentes no ambiente:

```{r}
ls()
```

Para remover um objeto:

```{r}
rm(n)
```

Para remover vários objetos:

```{r}
rm(list = c("x", "y"))
```

Para remover todos os objetos do ambiente:

```{r}
rm(list = ls())
```

> **Atenção:** `rm(list = ls())` remove todos os objetos presentes no ambiente atual do R.
---
